【裁判字號】    98,重上更(三),5
【裁判日期】    980415
【裁判案由】    違反廢棄物清理法
【裁判全文】
臺灣高等法院刑事判決             98年度重上更(三)字第5號
上  訴  人
即  被  告  甲○○原名陳玄宗.
上列上訴人即被告因違反廢棄物清理法案件，不服臺灣士林地方
法院90年度訴字第142號，中華民國90年12月13日第一審判決（
聲請簡易判決處刑案號：臺灣士林地方法院檢察署89年度偵字第
3665號），提起上訴，本院判決後，經最高法院第三次發回更審
，本院判決如下：
    主  文
原判決撤銷。
本件免訴。
    理  由
一、聲請簡易判決處刑意旨略以：被告甲○○（原名陳玄宗）未
    依規定領有廢棄物清除、處理許可證或核備文件，竟於民國
    八十八年九月二十日凌晨一時十分許，駕駛未懸掛車牌之營
    業大貨車（按車牌號碼為ＦＭ—九一○號），載運廢土傾倒
    至臺北市南港區○○○路○段二七九號前即臺北市○○段○
    ○段一七五地號之溝中（面積約十平方公尺），而予以清除
    、處理，旋為警查獲。因認被告涉犯九十年十月二十四修正
    前廢棄物清理法第二十二條第二項第四款之未領有廢棄物清
    除、處理許可證，從事廢棄物清除、處理罪等語。
二、按犯罪後之法律已廢止其刑罰者，應諭知免訴之判決，刑事
    訴訟法第三百零二條第四款定有明文。
三、經查：
  (一)被告確實有於前揭時地傾倒廢土之事實，業據證人即查獲本
    案之臺北市政府警察局南港分局舊庄派出所警員楊弘亮於檢
    察官偵查及法院審理時證述：因先前案發現場曾多次被偷倒
    廢土，案發當時伊正值勤查緝傾倒廢土之工作，環保局巡山
    員與伊交接班時，曾告知並無廢土，凌晨一點多時，發現被
    告所駕駛之前開大貨車，以及另一部大貨車，正一前一後邊
    走邊收車斗要離去，伊馬上鳴警笛攔截，後面那部車有攔停
    ，但被告仍以時速約九十至一百公里之速度往前奔馳，於是
    繼續追趕，致後面一部車趁隙逃離現場，僅查獲被告而已，
    並於現場發現二堆廢土等語綦詳（見偵字卷第四十四頁背面
    ，原審卷第十六、十七、五十八至六十頁，本院上訴卷第五
    十二至五十四頁），並有現場照片多幀在卷可稽（前揭偵字
    卷第五十一至五十七頁）。且本案現場二堆廢土及被告所駕
    駛前開車輛上之殘留土方，經採樣後（二堆廢土其中採自A1
    部分予以編號1-1、1-2，採自A2部分予以編號2-1、2-2；採
    自被告車輛上部分予以編號3-1、3-2），送內政部警政署刑
    事警察局鑑驗，以外觀比對法、酸鹼值（PH值）檢測、溶液
    檢測、灼熱試驗、粒子大小分析、掃瞄式電子顯微鏡／Ｘ射
    線能譜分析法、氣相層析質譜分析、比重液檢測結果，綜合
    研判認「編號1-1、1-2與編號3-1、3-2相似，編號2-1、2-2
    與編號3-1、3-2不同」，此有該局八十八年十二月二十四日
    刑鑑字第100279號鑑驗通知書一份在卷可按（前揭偵字卷第
    十八至三十頁）。參以檢察官督同楊弘亮警員及臺北市松山
    地政事務所人員至現場履勘及測量，分別標示二堆廢土位置
    為A1、A2，A1在左、A2在右，並製有履勘筆錄及攝有現場照
    片多幀附卷可佐（同上偵字卷第五十至五十七頁），經測量
    結果複丈成果圖上所示代號A1（按即指前揭土堆採樣編號A2
    ）面積21平方公尺、A2（按即指前揭土堆採樣編號A1）面積
    10平方公尺，此有臺北市松山地政事務所八十九年七月二十
    六日北市松第二字第8961229800號函檢送之土地複丈成果圖
    一份在卷可憑（見同上偵字卷第六十六頁），而該複丈成果
    圖上所標示之A1、A2恰為土堆採樣時之A2、A1，業據證人楊
    弘亮於偵查中結證：「採證時的A1是複丈成果圖上的A2，採
    證時的A2是複丈成果圖上的A1」等語屬實（見同上偵字卷第
    七十一頁反面），足認在複丈成果圖上所標示代號A2位置之
    廢土（即採樣編號A1）與被告車輛上所採集之土方樣本相似
    ，洵與證人楊弘亮證稱當時有兩輛大貨車，被告車輛在前，
    邊走邊收車斗等情相符，被告於前揭時間，將所載運之工地
    廢土傾倒於前開溝中之事實，堪以認定。被告辯稱：僅從汐
    止市○○路與茄苳路附近某工地，載運廢土至工地外之拖車
    上，本件廢土非伊傾倒云云，尚不足採。
  (二)惟被告行為後，廢棄物清理法已於九十年十月二十四日修正
    公布，將所謂「廢棄物」、「剩餘土石方」分別併列，此觀
    同法第九條、第十條規定甚明。但同法第四十六條第一項第
    四款（按即修正前第二十二條第二項第四款）：「未依第四
    十一條第一項規定領有廢棄物清除、處理許可文件，從事廢
    棄物貯存、清除、處理，或未依廢棄物清除、處理許可文件
    內容貯存、清除、處理廢棄物」之處罰規定，未將「剩餘土
    石方」併列，足見立法者有意排除剩餘土石方對於廢棄物清
    理法第四十六條第一項第四款之適用。且「營建廢棄土」，
    如係符合內政部所訂頒營建剩餘土石方處理方案規定中所規
    定之適用範圍：建築工程、公共工程及建築物拆除工程施工
    所產生之剩餘泥、土、砂、石、磚、瓦、混凝土塊，因八十
    六年十二月三十一日台86內字第52109號函示「營建廢棄土
    包括建築工程、公共工程及建築物拆除工程所產生之剩餘土
    石方、磚瓦、混凝土塊，為有用資源，非屬廢棄物範圍，其
    主管機關為內政部營建署」，故營建剩餘土石方非屬廢棄物
    ，其清除、處理應依「營建剩餘土石方處理方案」規定辦理
    ，不受廢棄物清理法（九十年十月二十四日修正後）第二十
    八條或第四十一條之規範，且因非屬廢棄物，亦無涉同法第
    四十六條第一項第四款之規定，但如有任意棄置，致污染環
    境之情形時，則屬違反同法第二十七條之規定等情，業據卷
    附之行政院環境保護署九十二年九月四日環署廢字第092005
    6315號函解釋明確。又所謂「剩餘土石方」，依內政部九十
    六年三月十五日修正之「營建剩餘土石方處理方案」規定：
    「營建剩餘土石方之種類，包括建築工程、公共工程及其他
    民間工程所產生之剩餘泥、土、砂、石、磚、瓦、混凝土塊
    等，經暫屯、堆置可供回收、分類、加工、轉運、處理、再
    生利用者，屬有用之土壤砂石資源。」、「違規棄置剩餘土
    石方者，應由直轄市、縣（市）政府勒令承造人按規定限期
    清除違規現場回復原土地使用目的與功能，逾期未清除回復
    原使用目的與功能者，得依建築法第五十八條規定勒令停工
    」。綜上規定，依九十年十月二十四日修正廢棄物清理法及
    上開行政院環境保護署之函釋以及前開「營建剩餘土石方處
    理方案」之規定，營建剩餘土石方屬於有用資源，並非廢棄
    物，縱有違規棄置者，應排除修正後廢棄物清理法第四十六
    條第一項第四款刑事處罰規定之適用。
  (三)被告本件自工地載運傾倒之廢土，顯係工程所產生之剩餘泥
    土，自屬於營建剩餘土石方，揆諸前開規定與說明，係有用
    之土壤砂石，非屬廢棄物，被告縱予以載運傾倒，自不得依
    修正後廢棄物清理法第四十六條第一項四款之規定予以論罪
    科刑。亦即被告行為後，法律已有變更，被告所為本件載運
    工地廢土加以任意傾倒之行為，依九十年十月二十四日修正
    後廢棄物清理法之規定，已廢止其刑罰，依上開規定，本件
    自應諭知免訴判決。
四、原審未詳加審酌被告犯罪後，法律已廢止其刑罰，遽對被告
    論罪科刑，尚有違誤。被告上訴予以指摘，自應由本院撤銷
    改判，並諭知被告免訴判決。
據上論斷，應依刑事訴訟法第三百六十九條第一項前段、第三百
六十四條、第三百零二條第四款，判決如主文。
本案經檢察官李月治到庭執行職務。
中    華    民    國    98    年    4     月    15    日
                  刑事第二十一庭審判長法  官  蘇隆惠
                                      法  官  許永煌
                                      法  官  曾家貽
以上正本證明與原本無異。
如不服本判決，應於收受送達後10日內向本院提出上訴書狀，其
未敘述上訴之理由者並得於提起上訴後10日內向本院補提理由書
（均須按他造當事人之人數附繕本）「切勿逕送上級法院」。
                                      書記官  任正人
中    華    民    國    98    年    4    月     23    日


司法院資訊處製作；財團法人民間司法改革基金會備份。
